【裁判字號】    97,上易,1340
【裁判日期】    970630
【裁判案由】    妨害名譽
【裁判全文】
臺灣高等法院刑事判決         97年度上易字第1071、1340號
上  訴  人
即  被  告  乙○○
選任辯護人  陳韋霖律師
上列上訴人因妨害自由等案件，不服臺灣板橋地方法院96年度易
字第2592、3621號，中華民國97年3月13日、97年3月11日第一審
判決（起訴案號：臺灣板橋地方法院檢察署96年度偵字第12849
、21581號），提起上訴，本院裁定合併審理，判決如下：
    主  文
上訴駁回。
    事  實
一、乙○○與李節忠、李鄭滿夫妻分別為臺北縣蘆洲市○○路「
    光榮及第大樓」（起訴書誤載為「『本』光榮及第大樓」，
    後改為「忠義尊邸」）69號5樓、71號1樓住戶（乙○○之房
    屋係向李節忠購買）。因乙○○認為該棟大樓為純住宅，不
    滿李天賜將同大樓69號2樓出租予陳建忠、甲○○夫妻開設
    未立案之喬治亞奧福音樂補習班，遂於民國95年12月25日晚
    上8時30分許（原判決誤載為96年），邀請李節忠、李鄭滿
    及李天賜至其住處研商。詎乙○○在商談過程中，突持前拍
    攝其所有汽車遭人刮傷之影像予在場人觀看，並大聲對李節
    忠及李鄭滿稱：「刮傷我汽車油漆之人不是1樓就是2樓的，
    我不排除用更激烈之手段」等語後，竟基於恐嚇之犯意，自
    其身上取出折疊刀1把展開，緊握刀柄由上往下刺數次，並
    稱：「這把刀短是短，只要地方找對也會....，我另外公事
    包還有更大支的」等加害生命、身體之語恫嚇李節忠夫妻，
    使李節忠、李鄭滿心生畏怖，致生危害於安全。
二、乙○○因不滿甲○○於上開大樓非法開設喬治亞奧福音樂補
    習班招收學生，尚基於公然侮辱之故意，先於96年7月12日
    ，在公眾得見聞之大樓公佈欄上張貼內含「非法補習班無恥
    死賴在本大樓」之文字，足以詆毀甲○○之名譽。復另行基
    於公然侮辱之故意，於96年8月7日晚間6時10分許，在上開
    大樓1樓之鍛造大門、2樓之樓梯間等公眾得見聞之處所，以
    噴漆接續噴上「學童是幫兇」、「劫良民、土匪窩」等文字
    ，使甲○○之名譽受損。
三、案經李節忠、李鄭滿訴由灣板橋地方法院檢察署檢察官偵查
    後聲請簡易判決處刑，原審改依通常程序審理；及甲○○訴
    由台灣板橋地方法院檢察署檢察官偵查起訴。
    理  由
一、以下所引證據，經本院當庭提示，檢察官、上訴人即被告乙
    ○○及其選任辯護人等對於被告以外之人於審判外之言詞及
    書面陳述，均表示無意見（本院審判筆錄第2 頁），且當事
    人未於言詞辯論終結前聲明異議，本院審酌該等證據作成之
    情況，認為適於為本件認定事實之依據，依刑事訴訟法第15
    9條之5第2項規定，應具有證據能力，合先敘明。
二、事實一部分
(一)訊據被告雖坦承於上開時、地與李節忠、李鄭滿、李天賜協
    商喬治亞奧福音樂補習班問題時，出示其所有汽車遭刮傷影
    像等事實不諱，惟矢口否認有何恐嚇危害安全行為，辯稱：
    因黑道曾放話對伊不利，伊只說伊隨身攜帶小刀防身，並無
    拿出折疊刀比劃及傷害他人之意思，本件係李節忠、李鄭滿
    恣意擷取拼湊對被告不利之言語，伊祇是要向里道傳達其有
    自衛能力，所謂不排除用更激烈之手段，是指到總統府拉白
    布條云云。
(二)然查：
  (1)上開事實，業經證人即被害人李節忠、李鄭滿於偵查、本院
    審理時指證歷歷，所為陳述基本情節均相一致，核與證人即
    在場目擊者李天賜所為證述亦大致相符，復有告訴狀所附手
    繪折疊刀1把在卷為憑。
  (2)案發當日被告先出示拍攝其所有汽車遭他人刮傷之影像予李
    節忠、李鄭滿及李天賜觀看，並對李節忠及李鄭滿稱：「刮
    傷我汽車油漆之人不是1樓就是2樓的，我不排除用更激烈之
    手段」等語後，再自其身上取出折疊刀1 把展開，緊握刀柄
    由上往下反覆刺數次，並對李節忠、李鄭滿稱：「這把刀短
    是短，只要地方找對也會....，我另外公事包還有更大支的
    」等語，審諸被告前後動作及言語觀之，李節忠夫妻係該大
    樓1樓住戶，當時身處被告之客廳內，雙方相距不遠，被告
    先提及汽車遭刮傷，懷疑係同大樓1、2樓之住戶所為，再持
    客觀上足為凶器之折疊刀，在李節忠、李鄭滿面前下刺揮舞
    ，雖李節忠、李鄭滿於偵查中、李天賜於偵審中均未提及被
    告有說「．．．．也會『死』」一語，惟李鄭滿於偵查中陳
    稱，「就比要殺人的姿勢」，故被告以折疊刀揮舞下刺動作
    ，客觀上足使李節忠、李鄭滿生命、身體遭受死亡、傷害之
    威脅，因而致李節忠、李鄭滿心生畏懼，自屬對李節忠、李
    鄭滿之生命、身體傳達惡害之通知無訛。
  (3)被告雖以前詞置辯，然李天賜證稱，當天一開始談2 樓的事
    情，被告轉移話題，拿出其所有汽車遭刮傷之影像予在場人
    觀看，情緒開始激動，並站起來從左邊口袋拿出1把折疊刀
    展開來，比出刺的動作，說這把刀雖小，但不要讓我找到部
    位，他就沒有再繼續說下去，還朝胸口比刺動作等語。以李
    天賜與被告並無仇恨，僅係在場協談之人，自無誣陷被告置
    己身於偽證重罪追訴之理，所證應堪採信。且李節忠、李鄭
    滿、李天賜與證人沈明薇均陳稱，李鄭滿在被告提及折疊刀
    之後，即先離開；李鄭滿亦證稱其具狀，恐夫妻兩人都有危
    險或被害，即藉故先行離開無誤，倘被告並無取出折疊刀揮
    舞下刺之動作，何以李鄭滿無故會事先離開？故被告否認取
    出折疊刀比劃，要屬事後卸責之詞，不足採信。沈明薇雖附
    和被告上開說詞，謂未見被告以折疊刀下利揮舞云云，唯其
    係被告之胞姐，難謂無迴護之意，所證尚難遽信。況被告倘
    僅欲向李節忠、李鄭滿傳達自己遭黑道恐嚇，其有自衛能力
    之意，衡情自無須對李節忠、李鄭滿表達其所有汽車遭可能
    遭一樓或二樓之人刮傷，不排除用更激烈的手段等語，再取
    出折疊刀作揮舞下刺之動作，故所辯亦難採信。
  (4)李天賜陳述「比刺的動作」，李鄭滿陳述「就比要殺人的姿
    勢」，用語稍有不同，惟每個人對被告持折疊刀揮舞下刺動
    作之理解與描述本有些微差異，但李天賜、李節忠、李鄭滿
    前後所述基本情節，大致相同，顯然所證並無擷取拼湊之情
    ，被告所辯，核無足取。
  (5)至被告所提其與李節忠、李鄭滿及其餘住戶聯名揚言將被告
    踢出大樓等蒐證及臺北縣政府工務局函、調解會錄音及譯文
    、三重簡易庭函、建物登記謄本、李節忠歷次檢舉信函等資
    料。因被告恐嚇犯行時間為95年12月25日，其所舉李節忠、
    李鄭滿於96年1月15日、同年4月26日、8月8日、9月9日及同
    年10月17日之行為，均距離恐嚇當時近半個月，甚至近1 年
    ，其等事後之舉措，尚難遽以推論李節忠、李鄭滿被恐嚇當
    時並未心生畏懼。
三、事實二部分
(一)訊據被告對於上開時、地張貼公告、噴漆之事實坦承不諱，
    惟矢口否認有上開犯行，辯稱：「非法補習班仍無恥的死賴
    在本大樓」之字語係以隱忍、節制、公正方式抗議非法補習
    班繼續營業之事實；「學童是幫兇」一語充其量受害人係學
    童；所謂「劫良民、土匪窩」係針對李節忠出售給伊之房屋
    有瑕疵、羅吉園將大樓公共空間據為己有、李天賜引進非法
    補習班等人，均非針對甲○○云云。經查：
  (1)上開事實，業經甲○○於偵查中證述無訛，並有照片6 幀在
    卷為憑。
  (2)被告於96年7月12日，在「光榮及第大樓」6公布欄張貼公告
    內容為：「非法補習班入侵本大樓已逾1 年，前半年本戶採
    檢舉及陳情的方式處理，然因縣府業務主管機關的拖延、怠
    惰及包庇，以致『非法補習班仍無恥死賴在本大樓』．．．
    ．」等情；另於該公告旁亦張貼被告於96年7月10日針對甲
    ○○、陳建志、李天賜、李彥鋒、李彥廷提出刑事詐欺告訴
    狀，內容略為：「李天賜、李彥鋒、李彥廷於95年6月初將
    房舍出租予另1家補習業者（被告陳建志、甲○○）違法開
    設未立案之喬治亞奧福音樂補習班迄今，嚴重影響本大樓門
    禁安全及其他住戶之權益。..... 」。綜觀所張貼之公告及
    刑事告訴狀內容，可知該公告係針對同大樓2樓房東李天賜
    父子將房屋出租予甲○○，任令甲○○開設音樂補習班招收
    學童事宜，無論喬治亞奧福音樂補習班對外是否以補習班自
    居，均無礙於閱覽該公告之不特定多數人可得知悉被告所指
    稱之「非法補習班無恥死賴在本大樓」，係指甲○○開設上
    開音樂補習班之行為。
  (3)另觀諸上開公告內容：「後半年自95.11.11區分所有權人會
    議後，因2 樓李天賜父子所提緩搬之提議，4樓與5樓有不同
    意見而使事件再次延宕。....... 本戶也將在近日內另行於
    梯間及外牆噴寫抗議標語」，可見被告對李天賜提議讓甲○
    ○緩搬一事有所不滿，預告將以噴漆方式表達其意見。參以
    被告嗣後於96年8月7日將「劫良民、土匪窩」噴於李天賜父
    子未居住使用該大樓1、2樓間之樓梯間，益證被告所噴寫「
    學童是幫兇」、「劫良民、土匪窩」等語，不僅針對2樓房
    東李天賜等人，亦包含承租該處開設音樂補習班之甲○○在
    內。
  (3)查「無恥死賴在本大樓」、「劫良民、土匪窩」均屬謾罵、
    輕蔑用語，衡諸一般社會通念，在客觀上有貶抑與損傷人性
    尊嚴之情，足使甲○○在精神上、心裡上感受難堪，自屬侮
    辱言語無疑。又「學童是幫兇」雖其字面上係指責學童，然
    該大樓既僅有甲○○開設音樂補習班，一般人自能以該文字
    明白其係暗指學童參加之甲○○開設之音樂補習班有非法情
    事之意，亦足以詆毀甲○○之名譽。是被告所辯，非針對甲
    ○○云云，不足採信。
  (4)衡諸一般公寓大廈樓梯設立之功能，屬供全體住戶及得以進
    入該公寓大廈之不特定人所使用，不以公寓大廈是否另設電
    梯供住戶選擇使用，或住戶是否選擇使用該樓梯而影響其設
    立之功能，則樓梯間或通道口本為全體住戶或得以進入該公
    寓之不特定人隨時可能選擇使用之處，為不特定人或多數人
    得共聞共見之場所。是被告於大樓公佈欄張貼公告，於樓梯
    間及大門上噴漆，自屬在不特定或多數人得以共見共聞之公
    共場所為上開行為無訛。
  (5)公訴人雖認被告噴寫「學童是幫兇」、「劫良民、土匪窩」
    之時間分為96年8月7月晚間6時10分許、同年8月8日上午8時
    10分許，然被告噴寫上開文字之時間均為96年8月7月晚間6
    時10分許，於96年8 月8日上午8時10分係噴寫其他文字一情
    ，業據被告供述明確（原審卷第35頁），因查無其他證據證
    明被告於96年8 月8日上午8時10分許有噴寫何侮辱告訴人之
    文字，自應認被告噴寫「學童是幫兇」、「劫良民、土非窩
    」等文字之時間應為96年8月7月晚間6時10分許。
  (6)至被告所提民事起訴狀、區分所有權人會議討論內容節錄、
    公告、起造人李節忠與李鄭滿等人所犯違法惡行、大事紀要
    、檢舉信、台北縣政府工務局函等資料，僅牽涉甲○○開設
    上開音樂補習班之協商、檢舉內容，要與本案無涉，不能為
    被告有利之證明。
四、綜上，被告恫嚇李節忠、李鄭滿及張貼公告上文字、噴漆文
    字等行為，均堪認定。所辯各情，要無足取。本案事證明確
    ，被告犯行堪以認定，應予依法論科。
五、核被告取出折疊刀展開，恫嚇李節忠、李鄭滿所為，係犯刑
    法第305條之恐嚇危害安全罪。被告以一恫嚇行為，加害李
    節忠、李鄭滿2人之生命、身體，致使其等心生畏怖，係一
    行為觸犯構成要件相同之罪，為想像競合犯，應從一重處斷
    。被告張貼公告、噴漆所為，係分別犯刑法第309條第1項之
    公然侮辱罪。被告先後2次公然侮辱罪，與上開恐嚇危害安
    全罪，因犯意各別，且二次公然侮辱之時間相距近1月，犯
    意各別，所為方法亦不同，以上三罪自應分論併罰。
六、原審本同上見解，認被告恫嚇李節忠、李鄭滿行為，成立恐
    嚇危害安全罪，適用刑法第305條、第55條（漏引）、第41
    條第1項前段，刑法施行法第1條之1第1項、第2項前段，中
    華民國96年罪犯減刑條例第2條第1項第3款、第7條，審酌被
    告恣意口出惡言、手持折疊刀作出下刺動作，恐嚇他人，及
    其犯罪動機、手段、目的、犯後態度等一切情狀，量處有期
    徒刑3月，減為有期徒刑1月15日，復均諭知易科罰金之折算
    標準。另認被告張貼公告、噴漆所為，成立公然侮辱罪二罪
    ，依刑法第309條第1項、第41條第1項前段、第51條第6款，
    刑法施行法第1條之1第1項前段、第2項前段，並審酌被告犯
    罪動機、手段、造成甲○○人格上之貶損，及其犯罪後態度
    等一切情狀，分別量處拘役15日，並定應執行拘役25日，復
    均諭知易科罰金之折算標準。經核並無違誤，量刑亦稱允當
    。被告仍執陳詞，以其無恐嚇之故意，且張貼公告及噴漆非
    針對甲○○而為，提起上訴，核無理由，均應予以駁回。
七、至公訴人以被告於96年8 月7日於該大樓1樓入口大門上噴寫
    「補習班滾出去」，另涉公然侮辱罪嫌云云。然因「滾」之
    用語，為現今一般民眾要求他人離去之通俗用語，客觀上尚
    不足以貶損他人之人格評價，故被告噴寫上開「補習班滾出
    去」，尚難認造成甲○○人格受詆毀之情，自無侮辱甲○○
    之名譽而構成公然侮辱犯行。此部分原應為無罪之諭知，惟
    公訴人認此部分與上開公然侮辱有罪部分有接續犯之包括一
    罪關係，爰不另為無罪之諭知，併此敘明。
據上論斷，應依刑事訴訟法第368條，判決如主文。
本案經檢察官覃正祥到庭執行職務。
中    華    民    國    97    年     6    月    30    日
                  刑事第二庭審判長法  官  呂丹玉
                                  法  官  林恆吉
                                  法  官  李麗玲
以上正本證明與原本無異。
不得上訴。
                                  書記官  廖婷璇
中    華    民    國    97    年    6     月    30    日
附錄本案論罪科刑法條全文：
中華民國刑法第305條
（恐嚇危害安全罪）
以加害生命、身體、自由、名譽、財產之事，恐嚇他人致生危害
於安全者，處2 年以下有期徒刑、拘役或3 百元以下罰金。
中華民國刑法第309條
（公然侮辱罪）
公然侮辱人者，處拘役或 3 百元以下罰金。
以強暴犯前項之罪者，處1 年以下有期徒刑、拘役或5 百元以下
罰金。


司法院資訊處製作；財團法人民間司法改革基金會備份。
